【裁判字號】    95,上訴,3236
【裁判日期】    951128
【裁判案由】    偽造文書等
【裁判全文】
臺灣高等法院刑事判決                95年度上訴字第3236號
上  訴  人  臺灣臺北地方法院檢察署檢察官
被      告  甲○○
上列上訴人因被告偽造文書等案件，不服臺灣臺北地方法院95年
度訴字第356號，中華民國95年7月28日第一審判決（起訴案號：
臺灣臺北地方法院檢察署94年度調偵續字第6號），提起上訴，
本院判決如下：
    主  文
上訴駁回。
    事  實
一、甲○○自民國88年2月1日起，在位於臺北縣新店市○○路○
    段之臺北縣新店市公所兵役課其辦公處所，自任會首，召集
    民間合會，每月每會各為新臺幣（下同）1萬元，會員含會
    首在內共計51人次，標息採內標制，約定每月1日上午10時
    在上址開標，底標限為1,000元，會期自88年2月1日起預定
    至92年4月1日止（下稱第一會）。詎甲○○（原判決誤載為
    郭盈鳳，應更正為甲○○）自90年1月2日起，因缺現金周轉
    ，竟意圖為自己不法之所有，基於詐欺取財及行使偽造私文
    書之概括犯意，明知其未取得附表一所示名義人之授權同意
    ，猶先後於附表一所示之開標時間，在上開開標地點，利用
    會員未全體到場標會之機會，分別冒用附表一所示之人之名
    義，偽簽各該名義人姓名署押各一枚於紙上，偽造依習慣表
    示投標會款、上載如附表一所示標息金額之標單，提示予其
    他到場之會員而行使之，告知係各該名義人得標，且通知未
    到場之會員，又另向被冒用名義者謊稱係他人得標，各足生
    損害於被冒用名義者及附表一所示其他活會會員，進而向各
    該次活會會員收取會款，使不知情之如附表一所示之活會會
    員多人誤信係合法競標之結果而陷於錯誤，先後如數給付會
    款予甲○○（甲○○冒標日期、標息及各次詐得會款詳如附
    表一），合計詐得會款688,000元。迨至92年2月1日開標後
    倒會，經會員核對會單，乙○○等人始知受騙。
二、案經戊○○告發及乙○○、丙○○、丁○○訴由臺北縣政府
    警察局新店分局報請臺灣臺北地方法院檢察署檢察官偵查起
    訴。
    理  由
一、前揭事實，業據被告甲○○坦承不諱，核與證人乙○○、丙○○（惠風之配偶，實際參加合會者）、丁○○、高明、黃
    萬芬、黃浚於警詢及偵查中指述綦詳，且有上開合會會單及
    會員清單各1份在卷可稽（見偵92年度偵字第17833號偵查卷
    第25頁、94年度調偵續字第6號第14頁），足徵被告之自白
    與事實相符。本件事證明確，被告詐欺取財及行使偽造私文
    書之犯行，均堪認定。
二、本案合會標單固均需署名並載明標息之一定金額，且被告冒
    標時亦皆有簽署被冒標者姓名之事實，固據被告供述在卷。
    惟按民間合會之標單，僅寫有一定金額及標會者之署押，如
    單從該記載內容之形式觀之，尚無法瞭解其為何種用意之證
    明，而必須依據會員間標會之習慣，始足以表示該一定金額
    即為標取會款之利息，該姓名即為標取會款之會員，是偽造
    標單，應認為係偽造刑法第220條第1項以文書論之準私文書
    。核被告意圖為自己不法之所有，偽造如附表編號1至5所示
    合會會員姓名之署押，偽造依習慣表示投標會款、上載一定
    標息金額之標單，持向參與各個合會之會員行使，而冒標詐
    取活會會員會款，各足生損害於被冒標名義人及活會會員，
    所為均係犯刑法第216條、第220條第1項、第210條之行使偽
    造（準）私文書罪，及同法第339條第1項之詐欺取財罪。被
    告所為之偽造署押之行為，為偽造（準）私文書之部分行為
    ，而其偽造（準）私文書之低度行為，復為行使偽造（準）
    私文書之高度行為所吸收，皆不另論罪。被告所為各次冒標
    詐欺取財犯行，皆係同時向多數之活會會員詐取會款，同時
    侵害多數人之財產法益，屬一行為觸犯數罪名之想像競合犯
    ，均依修正前刑法第55條規定，應從一詐欺取財罪處斷。被
    告先後多次行使偽造（準）私文書及先後多次詐欺取財犯行
    ，時間緊接，手法雷同，各觸犯犯罪構成要件相同之罪名，
    顯係基於概括犯意反覆實施，均屬連續犯，皆依連續犯之規
    定，各論以一罪，並均加重其刑。而被告所犯行使偽造（準
    ）私文書罪與詐欺取財罪二罪間，有方法結果之牽連關係，
    應依修正前刑法第五十五條規定，從一重之行使偽造（準）
    私文書罪處斷。查被告行為後，刑法於九十四年二月二日修
    正公布，並於九十五年七月一日施行，修正後刑法第二條第
    一項規定：「行為後法律有變更者，適用行為時之法律。但
    行為後之法律有利於行為人者，適用最有利於行為人之法律
    」。修正後之刑法刪除第五十五條關於牽連犯之規定。本件
    被告所犯行使偽造私文書、詐欺等罪具有牽連犯之關係，依
    修正前即行為時之規定，應從一重之罪處斷；依修正後之刑
    法既已刪除牽連犯之規定，則所犯上述各罪應依數罪併罰之
    規定分論併罰。修正後之規定並非較有利於被告，修正後刑
    法第二條第一項規定適用行為時之法律，應從一重之行使偽
    造（準）私文書罪處斷，又刑法第五十六條連續犯之規定，
    亦已刪除，則被告之犯行，因行為後新法業已刪除連續犯之
    規定，此刪除雖非犯罪構成要件之變更，但顯已影響行為人
    刑罰之法律效果，自屬法律有變更，依新法第二條第一項規
    定，比較新、舊法結果，仍應適用較有利於被告之行為時法
    律即舊法論以連續犯（最高法院95年第8次刑事庭會議決議
    參照）。又被告行為後，刑法第三十三條第五款修正後規定
    「罰金：新臺幣1,000元以上，以百元計算之」，與修正前
    刑法第三十三條第五款規定「罰金：1元以上」不同，以舊
    法較有利於被告，故依刑法第二條第一項前段規定，本案關
    於刑法第三百三十九條第一項之法定刑罰金部分，自應適用
    行為時之法律即修正前刑法第三十三條第五款規定決定其罰
    金部分之法定刑最低刑度。而依新增刑法施行法第一條之一
    規定，中華民國九十四年一月七日刑法修正施行後，刑法分
    則編所定罰金之貨幣單位為新臺幣；九十四年一月七日刑法
    修正時，刑法分則編未修正之條文定有罰金者，自九十四年
    一月七日刑法修正後，就其所定數額提高為30倍，但七十二
    年六月二十六日至九十四年一月七日新增或修正之條文，就
    其所定數額提高為3倍，本件被告所犯刑法第三百三十九條
    第一項之詐欺取財法定刑有罰金刑（銀元1,000元以下），
    且為刑法分則編未修正之條文而定有罰金刑者；於刑法施行
    法第一條之一修正增訂前，其貨幣單位為銀元，罰金刑之提
    高標準應適用罰金罰鍰提高標準條例第一條之規定「依法律
    應處罰金、罰鍰者，就其原定數額得提高為2倍至10倍」，
    而再依現行法規所定貨幣單位折算新臺幣條例第二條規定：
    「現行法規所定金額之貨幣單位為圓、銀元或元者，以新臺
    幣元之3倍折算之」，如換算為新臺幣，則刑法第三百三十
    九條第一項法定刑罰金刑部分，應為罰金新臺幣30,000元以
    下（1,000元乘10乘3），如適用刑法施行法第一條之一規定
    提高30倍，亦為新臺幣30,000元以下（1,000元乘30），修
    正後有關法定刑罰金數額之規定，並無利於修正前之規定。
    經綜合比較結果，本件被告所犯，應適用修正前刑法。再被
    告於犯罪時之刑法第四十一條第一項前段規定：「犯最重本
    刑為5年以下有期徒刑以下之刑之罪，而受6個月以下有期徒
    刑或拘役之宣告，因身體、教育、職業、家庭之關係或其他
    正當事由，執行顯有困難者，得以1元以上3元以下折算一日
    ，易科罰金」，又被告行為時之易科罰金折算標準，修正前
    罰金罰鍰提高標準條例第2條前段（於九十五年五月十七日
    經公佈刪除，並自同年七月一日起施行）規定，就其原定數
    額提高為100倍折算1日，則被告行為時之易科罰金折算標準
    ，應以銀元300元折算1日，經折算為新臺幣後，應以新臺幣
    900元折算為1日。惟95年7月1日修正公布施行之刑法第四十
    一條第一項前段則規定：「犯最重本刑為五年以下有期徒刑
    以下之刑之罪，而受六個月以下有期徒刑或拘役之宣告者，
    得以新臺幣一千元、二千元或三千元折算一日，易科罰金」
    ，比較修正前後之易科罰金折算標準，以九十五年七月一日
    修正公布施行前之規定，較有利於被告，則應依刑法第二條
    第一項前段，適用修正前刑法第四十一條第一項前段及罰金
    罰鍰提高標準條例第二條之規定，定其折算標準。修正後之
    規定係以適用行為時法為原則，因此原判決雖未及比較適用
    ，然上訴人上訴本院後，行為後之法律並非較有利於行為人
    ，仍應適用行為時法，則原判決適用行為時法即無不當，自
    不構成撤銷之事由。又公訴人原起訴意旨係認被告冒用乙○○等人名義冒標，使第一會及第二會會員陷於錯誤而交付會
    款，共詐得458萬元等語，並未區分受詐欺陷於錯誤之會員
    係限於活會會員亦或是包括先前已得標之死會會員，而起訴
    書所載之金額458萬元，又超出原審判決附表所示活會會員
    受詐欺給付之金額，顯見公訴人原起訴意旨所稱之會員係指
    包括已得標之死會會員在內之所有會員。按民間合會已得標
    之死會會員，無論同組何一會員得標及其願出之標金若干，
    均須繳納當期全額會款，縱為會首施用詐術，以他會員名義
    冒標，並向死會會員收取會款，因該等死會會員本負有繳納
    會款之義務，而非陷於錯誤而交付會首，自無構成詐欺取財
    罪之可言（最高法院83年度臺上字第4153號判決意旨參照）
    。是被告本件各次詐欺取財犯行之對象，應為其各次冒標詐
    欺行為當時尚屬活會之會員，不包括死會會員。公訴人認被
    告對上開合會詐欺取財之對象係所有會員即包括死會會員，
    尚有未洽。惟就死會會員部分，公訴意旨顯係認與被告上揭
    成罪之詐欺取財犯行部分，有連續犯或想像競合犯之裁判上
    一罪關係，故此部分不另為無罪判決之諭知。再公訴人起訴
    意旨原認被告就其自任會首，於90年2月20日起會，每月每
    會各為新臺幣1萬元，會員含會首在內共計53人次，標息採
    內標制，約定每月20日上午10時在上址開標，底標限為1,
    000元，會期自90年2月20日起預定至94年6月20日止（下稱
    第二會）合會之孟慶霞、孟慶祥、李淑美、秦壽竹、秦陳淑
    琴、孟龔克貞等6人中之2人亦有冒標之行為，然此為被告堅
    決否認，且經證人即代上開6人代為出面投標之孟慶傑於原
    審95年6月27日審理時證稱：第二會會單（見92年度偵字第
    17833號偵查卷第30頁）編號1至6所列會員會員孟慶霞、孟
    慶祥、李淑美、秦壽竹、秦陳淑琴、孟龔克貞等人，均是我
    家人名義參加的，投標時，如果我本人未到場投標，亦有委
    託孫聯綬替我投標，我每次都有出標，最後一次開標時（即
    92年1月20日）是由我得標，但我有答應被告將該會得標的
    錢讓給被告，我所參加的第二會6個會中，我得標後實際拿
    到會款有4會，另2會其中1會是換會，1會則是借給甲○○，
    死會抵活會結果，我每月現尚需繳2會死會會款等語，核與
    被告所辯相符，並有可收已標會者名單及可分金額名單各1
    份在卷可憑（見原審卷附被證1、2號），故尚難認被告有此
    部分之冒標情事。此外，復查無其他積極證據足資認定被告
    涉有此部分偽造（準）私文書、詐欺取財之犯行，自屬不能
    證明此部分犯罪，惟因公訴人指此與前開論罪科刑部分有連
    續犯之裁判上一罪關係，故此部分不另為無罪之諭知。
三、原審以被告犯行明確，適用刑法第2條第1項前段、第216條
    、第220條第1項、第210條，修正前刑法第339條第1項、第
    56 條、第55條、第41條第1項前段，罰金罰鍰提高標準條例
    第1條前段、修正前罰金罰鍰提高標準條例第2條，現行法規
    所定貨幣單位折算新臺幣條例第2條之規定，並審酌被告並
    無前科，此有被告全國前案記錄表可稽，其於偵查及原審坦
    承犯行，及其犯罪之動機、目的、手段、詐得金額688,000
    元、以及犯罪後已與部分互助會員達成和解，92年4月至8月
    每月從薪水撥出2萬元，92年9月起每月撥出薪水1萬5千元交
    由會員侯淑貞保管，待被告退休金領到時，再合併後，按比
    例償還活會會員，於原審審理期間，另將每月收取死會會員
    之款項，尚有陸續給付予活會會員之事實，有被告提出之可
    分金額名單、保管證明字條在卷可憑（見原審卷附被證1、2
    、3號），及告訴人乙○○、丙○○、丁○○及被害人郭金
    鳳、惠風、戊○○、田芷菁已對被告取得支付命令終局執行
    名義，並已向原審民事執行處聲請強制執行扣押被告每月薪
    資1/3金額，並依比例分配（業據告訴人丙○○於原審陳明
    在卷）等一切情狀，量處如主文所示之刑。認被告甲○○連
    續行使偽造（準）私文書，足以生損害於他人，處有期徒刑
    陸月，如易科罰金，以銀元佰元即新臺幣玖佰元折算壹日
    ，被告所偽造之標單，於其行使得標後，均已丟棄滅失，業
    據被告供述在卷，而其上偽造之簽名署押亦隨同滅失，已均
    無從為沒收之宣告等，經核於法並無違誤，量刑亦屬妥適，
    公訴人依告訴人具狀請求上訴認原審量刑過低等，為無理由
    ，應予駁回。
據上論斷，應依刑事訴訟法第368條判決如主文。
本案經檢察官洪泰文到庭執行職務。
中    華    民    國    95    年    11    月    28    日
                  刑事第七庭  審判長法  官  陳正雄
                                    法  官  蔡光治
                                    法  官  許宗和
以上正本證明與原本無異。
如不服本判決，應於收受送達後十日內向本院提出上訴書狀，其
未敘述上訴之理由者並得於提起上訴後十日內向本院補提理由書
（均須按他造當事人之人數附繕本）。
                                    書記官  沈秀容
中    華    民    國    95    年    12    月    4     日
附表一：
┌─┬─┬──┬───┬─┬──┬────┬─────────────┐
│編│開│標息│活會會│冒│冒標│詐欺活會│受騙之活會會員姓名（未以括│
│號│標│（新│員應繳│標│之日│會員金額│號註記活會數者，均為活會一│
│  │次│台幣│會款  │名│期  │（新台幣│會）                      │
│  │  │）  │      │義│    │）      │                          │
├─┼─┼──┼───┼─┼──┼────┼─────────────┤
│1 │第│1800│8200元│劉│90年│229600元│丁○○、黃淑美、李淑寬、徐│
│  │23│元  │      │修│1月2│（8200元│翠英、林淑貞、賴秀娟、蘭惠│
│  │次│    │      │慈│日  │×28會）│芬、楊秀琴、高月雲、黃萬芬│
│  │  │    │      │  │    │        │、白慧玲、淑麗、孫瓊紅、│
│  │  │    │      │  │    │        │吳薇華、文蔓華、藍昭芬（2 │
│  │  │    │      │  │    │        │會）、許乃忠（2會）、柯美 │
│  │  │    │      │  │    │        │連、惠風（實際參加者為郭金│
│  │  │    │      │  │    │        │福）、王璦玲、陳春足、高明│
│  │  │    │      │  │    │        │、蘇莉云、高慧英（2會）、 │
│  │  │    │      │  │    │        │潘鴻華                    │
├─┼─┼──┼───┼─┼──┼────┼─────────────┤
│2 │第│1000│9000元│黃│90年│180000元│丁○○、黃萬芬、白慧玲、│
│  │32│元  │      │萬│10月│（9000元│淑麗、孫瓊紅、吳薇華、文蔓│
│  │次│    │      │芬│2日 │×20會）│華、藍昭芬（2會）、許乃忠 │
│  │  │    │      │  │    │        │（2會）、乙○○、惠風（實 │
│  │  │    │      │  │    │        │際參加者為丙○○）、王璦玲│
│  │  │    │      │  │    │        │、陳春足、高明、蘇莉云、高│
│  │  │    │      │  │    │        │慧英（2會）、潘鴻華       │
├─┼─┼──┼───┼─┼──┼────┼─────────────┤
│3 │第│1800│8200元│柯│91年│106600元│丁○○、黃萬芬、乙○○、惠│
│  │40│元  │      │美│6月1│（8200元│風（實際參加者為丙○○）、│
│  │次│    │      │連│日  │×13會）│王璦玲、陳春足、高明、蘇莉│
│  │  │    │      │  │    │        │云、高慧英（2會）、潘鴻華 │
│  │  │    │      │  │    │        │、許乃忠、藍昭芬          │
├─┼─┼──┼───┼─┼──┼────┼─────────────┤
│4 │第│1900│8100元│惠│91年│105300元│丁○○、黃萬芬、乙○○、惠│
│  │41│元  │      │風│7月1│（8100元│風（實際參加者為丙○○）、│
│  │次│    │      │  │日  │×13會）│王璦玲、陳春足、高明、蘇莉│
│  │  │    │      │  │    │        │云、高慧英（2會）、潘鴻華 │
│  │  │    │      │  │    │        │、許乃忠、藍昭芬          │
├─┼─┼──┼───┼─┼──┼────┼─────────────┤
│5 │第│1500│8500元│高│91年│76500元 │丁○○、黃萬芬、乙○○、惠│
│  │46│元  │      │明│12月│（8500元│風（實際參加者為丙○○）、│
│  │次│    │      │  │1日 │×9會） │蘇莉云、高慧英（2會）、潘 │
│  │  │    │      │  │    │        │鴻華、許乃忠              │          │
├─┼─┼──┼───┼─┼──┼────┼─────────────┤
│合│  │    │      │  │    │688000元│                          │
│計│  │    │      │  │    │        │                          │
└─┴─┴──┴───┴─┴──┴────┴─────────────┘


司法院資訊處製作；財團法人民間司法改革基金會備份。
